【裁判字號】    89,台上,2826
【裁判日期】    891215
【裁判案由】    給付貨款
【裁判全文】
最高法院民事判決                              八十九年度台上字第二八二六號
    上  訴  人  丙○○
    被 上訴 人  甲○○
                乙○○
右當事人間請求給付貨款事件，上訴人對於中華民國八十八年十月十九日台灣高等法
院台南分院第二審判決（八十八年度重上字第三七號），提起上訴，本院判決如左：
    主  文
原判決關於駁回上訴人其餘上訴及該訴訟費用部分廢棄，發回台灣高等法院台南分院
。
    理  由
本件被上訴人主張：兩造於民國八十六年六月十一日簽訂鰻魚買賣契約書，約定自八
十六年七月一日起至同年八月五日止，由伊交付一十萬公斤鰻魚予上訴人，上訴人依
前開契約書第二條約定之價款承買，訂金為新台幣（下同）七百萬元。上訴人分別於
八十六年七月二十九日、同年八月一日、八月二日、八月三日接貨合計為一萬九千五
百一十六公斤，總計為七百七十二萬二千五百八十九元，嗣上訴人因鰻魚價格滑落乃
於八十六年八月三日明白表示拒絕接貨，並口頭終止本件鰻魚買賣契約，上訴人已違
約，伊自可依約以上揭訂金作為賠償之違約金，且上訴人僅給付貨款一百一十萬零九
千六百六十九元，尚積欠六百六十一萬二千九百二十元屢催不付等情，爰本於買賣之
法律關係，求為命上訴人給付伊六百六十一萬二千九百二十元並加給法定遲延利息之
判決（第一審為被上訴人全部勝訴之判決，上訴人上訴二審，原審就第一審所命給付
，超過二百六十一萬二千九百二十元本息部分廢棄，改判駁回被上訴人該部分之訴，
被上訴人對其敗訴部分，未據聲明不服，已告確定）。
上訴人則以：伊與被上訴人簽約之意旨，係被上訴人於約定期間平日即需通知伊前往
交付合格之鰻魚，如此方能確保如期供應下手承買人無匱乏之虞，並非約定須由伊事
先通知被上訴人準備交付鰻魚，再由被上訴人依所叫數量交付鰻魚，更無被上訴人所
稱係因鰻魚價格滑落，始終止本件買賣契約之情事。伊並未拒絕被上訴人所交付之鰻
魚，惟被上訴人遲自八十六年七月二十九日始陸續交貨，至同年八月三日止所交付鰻
魚數量尚不及約定交貨數量之五分之一，因被上訴人無法如期交貨，伊乃口頭終止兩
造間之鰻魚買賣契約。另被上訴人所交付之鰻魚多數為病變及不合約定規格，伊前所
支付之訂金七百萬元為價金一部，並非保證金，伊又匯寄二百四十七萬九千三百二十
四元予被上訴人，故未積欠被上訴人任何鰻魚價款。又違約金七百萬元顯屬過高，應
請減少，並以所減少違約金之數額折抵被上訴人所主張之部分貨款等語，資為抗辯。
原審就第一審所命上訴人給付金額中之二百六十一萬二千九百二十元本息予以維持，
駁回上訴人對該部分之上訴，無非以：被上訴人主張之事實，業據其提出鰻魚買賣契
約書一份及提貨單五張為證，上訴人對契約書約定內容及提貨單所示鰻魚數量及價款
七百七十二萬二千五百八十九元、已給付貨款一百一十萬零九千六百六十九元之事實
並不爭執，惟以伊另匯寄予被上訴人之一百三十四萬二千元及二萬七千六百五十五元
，亦屬價款之一部分，並非被上訴人仲介伊與訴外人王連地間鰻魚買賣之價款及仲介
費等語為辯。查證人王連地證稱：伊並未將鰻魚直接賣給上訴人，買賣鰻魚是一對一
，上訴人是負責出鰻魚，伊係將鰻魚賣給被上訴人，不可能找上訴人拿錢，被上訴人
匯寄一百四十餘萬元予伊，另餘款三十八萬七千元則經調解委員會調解後付清，至被
上訴人如何賣鰻魚給上訴人，伊不清楚等語，核與被上訴人所提出其與王連地間之嘉
義縣東石鄉調解委員會調解書記載之內容大致相符，有該調解書可稽，自屬可信。至
該調解書上雖記載「仲介鰻魚之買賣」、「對造人上述所給付之鰻魚款，係為丙○○
代墊」等文字，此為被上訴人片面之語，與王連地所證及上訴人所陳情節不符，此部
分應係被上訴人於八十六年七月二十八日向王連地買受鰻魚五千五百三十一公斤，並
交付予上訴人以履踐前開兩造間所訂立鰻魚買賣契約之內容，上訴人上開抗辯，自屬
可信。則本件被上訴人於八十六年七月二十八日、二十九日及同年八月一日、八月二
日、八月三日交付予上訴人之鰻魚共計二萬五千零四十七公斤，總金額為九百四十七
萬九千三百二十四元，而上訴人已給付予被上訴人之鰻魚總價款二百四十七萬九千三
百二十四元，洵堪認定。上訴人辯稱伊與被上訴人簽約之意旨，係被上訴人於約定期
間平日即需通知伊前往交付合格之鰻魚，如此方能確保伊如期供應下手承買人無匱乏
之虞，並非約定須由伊事先通知被上訴人準備交付鰻魚，再由被上訴人依所叫數量交
付鰻魚云云。惟為被上訴人所否認，且據證人黃麒福及蘇慶逄之證言，在鰻魚買賣交
易市場之習慣，鰻魚買受人除負擔受領鰻魚、給付價金等義務外，尚負有事先通知出
賣人準備交付鰻魚之義務，上訴人所辯，自無可採。上訴人雖又辯稱被上訴人所交付
之鰻魚中多數為病變及不合格之鰻魚云云。然為被上訴人所否認，上訴人亦未能舉證
以實其說，且上訴人於第一審已自承被上訴人所交付鰻魚係符合規格等情，足見上訴
人抗辯被上訴人所交付之鰻魚多數為病變及不合約定規格，亦無足採。又被上訴人於
八十六年八月三日因鰻魚有瑕疵而未交付，惟尚未屆約定之期限即同年月五日，上訴
人仍得請求於預定之期限前交付鰻魚，復無證據證明被上訴人無法繼續或無此能力交
付約定數量之鰻魚，難謂被上訴人無足夠交付鰻魚之能力。而上訴人負有事先通知被
上訴人準備交付鰻魚之義務，上訴人儘可於訂約後即向被上訴人通知交付鰻魚，至於
被上訴人是否有如期交付受通知鰻魚數量之能力，乃被上訴人對於本件鰻魚買賣是否
應負違約責任之問題，上訴人實無自己主觀上估量被上訴人無法如期交付約定鰻魚，
而事先終止兩造間鰻魚買賣契約之必要。被上訴人果如上訴人所稱未能如期交付約定
鰻魚，上訴人自可依上開鰻魚買賣契約書第六條之約定，請求被上訴人賠償違約金七
百萬元並返還定金七百萬元，惟被上訴人尚未發生無法如期交付系爭鰻魚予上訴人之
情事前，上訴人即先以口頭終止兩造間鰻魚買賣契約，顯已構成上揭鰻魚買賣契約書
第五條約定：「承買人保證以上規格價格承買，如有違約願將定金作為賠償之違約金
」之違約事實。是被上訴人主張上訴人未請求出貨，自無從交付鰻魚予上訴人，伊並
無違約，而上訴人因鰻魚價格滑落而終止本件鰻魚買賣契約，顯見上訴人業已違約在
先等情，堪信為實在。上訴人復抗辯伊於簽約時所支付之訂金七百萬元，係價款之一
部份，並非保證金，因之伊已交付鰻魚之價款，於扣除該七百萬元後，又匯寄二百四
十七萬九千三百二十四元予被上訴人，伊並未積欠被上訴人任何鰻魚價款云云。惟依
兩造所訂立之鰻魚買賣契約書第三條約定「每公斤七十元，數量十萬公斤，計新台幣
七百萬元」。第五條約定：「承買人保證以上規格價格承買，如有違約願將定金作為
賠償之違約金，絕無異議。」，第七條約定「付款辦法，交貨即日起參天至伍天內付
訖」等語，苟該七百萬元係作為價款之一部分，當無另行約定付款或約定「定金作為
賠償之違約金」之必要。此項抗辯，亦無足取。上訴人又辯稱縱認伊所交付予被上訴
人之定金七百萬元係屬違約金，但違約金除當事人另有約定外，視為因不履行而生損
害之賠償總額，本件鰻魚買賣契約第五、六兩條所定之違約金，不但未訂定為懲罰性
之違約金，更明載「作為賠償」，依上開規定應屬損害賠償性質之違約金至明。且債
務已為一部履行者，法院得比照債權人因一部履行所受之利益減少違約金，又約定之
違約金過高者，法院得減至相當之數額云云。查兩造於八十六年六月十一日簽訂系爭
鰻魚買賣契約書第五條約定：「承買人保證以上規格價格承買，如有違約願將定金作
為賠償之違約金，絕無異議。」，又第六條約定「出賣人應按照交貨日期內將鰻魚出
賣於丙○○，如逾期不交貨時，出賣人應付賠償違約金新台幣七百萬元及定金新台幣
七百萬元交還承買人，絕無異議」。該七百萬元定金實為賠償違約金之性質。按當事
人得約定債務人不履行債務時，應支付違約金。又約定之違約金額過高者，法院得減
至相當之數額，民法第二百五十條第一項及第二百五十二條定有明文。約定之違約金
，不問其作用為懲罰抑為損害賠償之預定，倘有過高，法院得依民法第二百五十二條
規定減至相當之數額。至於約定之違約金額是否過高，應就債務人若能如期履行債務
時，債權人可得享受之一切利益為衡量之標準數額，又是否相當仍須依一般客觀事實
、社會經濟狀況及當事人所受損害情形，以為酌定標準。本件上訴人已為部分債務之
履行，即已交貨二萬五千零四十七台斤。而本件縱上訴人全部依約履行，被上訴人亦
不可能獲得七百萬元之純利，乃審酌被上訴人履行情形及所受損害程度等情，認兩造
所約定違約金為七百萬元，核屬過高，應予以核減違約金為三百萬元，始屬公允。上
訴人復主張以所減少違約金之數額即四百萬元，折抵被上訴人所主張之部分貨款云云
，自屬有據。綜前所述，被上訴人於八十六年七月二十八日、二十九日及同年八月一
日、八月二日、八月三日交付予上訴人之鰻魚總金額為九百四十七萬九千三百二十四
元，上訴人已給付予被上訴人之鰻魚總價款二百四十七萬九千三百二十四元，依此計
算，上訴人尚欠七百萬元鰻魚價款未給付予被上訴人。本件被上訴人僅訴請上訴人給
付六百六十一萬二千九百二十元貨款，經扣除減少違約金四百萬元抵作價款部分，被
上訴人依買賣關係請求上訴人給付二百六十一萬二千九百二十元及其法定遲延利息部
分，自屬有據，應予准許等詞，為其判斷之基礎。
惟查本件被上訴人係主張伊分別於八十六年七月二十九日、同年八月一日、八月二日
、八月三日共四次交付鰻魚總計一萬九千五百十六公斤予上訴人，金額總計為七百七
十二萬二千五百八十九元。原審竟謂被上訴人於八十六年七月二十八日、同年月二十
九日及同年八月一日、八月二日、八月三日共五次交付鰻魚總計二萬五千零四十七公
斤予上訴人，總金額為九百四十七萬九千三百二十四元云云，不無認作主張之違法。
又證人王連地證稱伊並未賣鰻魚給上訴人，而係賣給被上訴人，由被上訴人寄一百
四十餘萬元予伊，另餘款三十八萬七千元經調解委員會調解後付清等語（見第一審卷
第一○三頁至第一○四頁），則王連地所出售之鰻魚似與上訴人無關。然又證稱貨款
係上訴人所（見同前案卷第一○五頁），而調解書竟載明「對造人（即被上訴人）
所給付之鰻魚款，係為丙○○（即上訴人）代墊」（見同前案卷第八十九頁）。似又
意謂王連地所出售者為上訴人所買受之鰻魚，其故安在？倘原審認定證人王連地所交
付鰻魚五千五百三十一公斤，亦為被上訴人所交付予上訴人者，則該五千五百三十一
公斤鰻魚價額究為若干？如依證人王連地所稱之一百七十八萬七千餘元計算，則上訴
人已給付予被上訴人之鰻魚總價似已超過原審所認定之二百四十七萬九千三百二十四
元，原審遽以上訴人已給付被上訴人之鰻魚款總價款為二百四十七萬九千三百二十四
元，扣抵後計算尚欠之鰻魚款金額，自有未合。本件事實未臻明瞭，本院無從為法律
上之判斷。上訴論旨，指摘原判決關於其敗訴部分為不當，求予廢棄，非無理由。
據上論結，本件上訴為有理由，依民事訴訟法第四百七十七條第一項、第四百七十八
條第一項，判決如主文。
中      華      民      國    八十九    年     十二     月     十五     日
                              最高法院民事第二庭
                                  審判長法官  曾  桂  香
                                        法官  劉  延  村
                                        法官  劉  福  聲
                                        法官  黃  秀  得
                                        法官  蘇  達  志
      右正本證明與原本無異
                                              書  記  官
中      華      民      國    八十九    年     十二     月    二十六    日


司法院資訊處製作；財團法人民間司法改革基金會備份。
